臺灣臺北地方法院民事判決
110年度簡上字第402號
上  訴  人  
即被上訴人    王嘉忍  
視同上訴人
即被上訴人    陳鴻明  
被上訴人即  
上  訴  人    羅傑    
上列當事人間請求損害賠償事件，上訴人對於中華民國110年7月
28日本院新店簡易庭110年度店簡字第897號第一審判決提起上訴
，本院於民國111年3月9日言詞辯論終結，判決如下：
    主  文
原判決關於命王嘉忍、陳鴻明連帶給付逾新臺幣伍萬玖仟捌佰伍
拾陸元本息，及該部分假執行及免為假執行之宣告，暨訴訟費用
之裁判均廢棄。
上開廢棄部分，羅傑在第一審之訴均駁回。
其餘上訴均駁回。
第一、二審訴訟費用，關於羅傑上訴部分，由羅傑負擔；關於王
嘉忍、陳鴻明上訴部分，由王嘉忍、陳鴻明連帶負擔十分之四，
餘由羅傑負擔。
    事實及理由
壹、程序方面：
    按「民事訴訟法第56條第1項第1款，所謂共同訴訟人中一人
    之行為，有利益於共同訴訟人或不利益於共同訴訟人，係指
    於行為當時就形式上觀之，有利或不利於共同訴訟人而言。
    非指經法院審理結果有利者其效力及於共同訴訟人，不利者
    其效力不及於共同訴訟人而言，故共同訴訟人中之一人，對
    於下級法院之判決聲明不服提起上訴，在上訴審法院未就其
    內容為審判之前，難謂其提起上訴之行為對於他共同訴訟人
    不利，其效力應及於共同訴訟人全體，即應視其上訴為共同
    訴訟人全體所為」、「連帶債務人中之一人受確定判決，而
    其判決非基於該債務人之個人關係者，為他債務人之利益，
    亦生效力，民法第275條定有明文。故債權人以各連帶債務
    人為共同被告提起給付之訴，被告一人提出非基於其個人關
    係之抗辯有理由者，對於被告各人即屬必須合一確定」，有
    最高法院52年台上字第1930號民事裁判、101年度台上字第7
    20號民事裁判可資參照。經查，原審判命上訴人即被上訴人
    王嘉忍（下稱王嘉忍）、視同上訴人即被上訴人陳鴻明（下
    稱陳鴻明）負連帶侵權行為賠償責任，而王嘉忍係以非個人
    關係之抗辯事由，提起上訴，揆諸前開說明，其上訴之效力
    自及於未提起上訴之原審共同被告陳鴻明，爰將陳鴻明併列
    為視同上訴人，合先敘明。
貳、實體方面：
一、被上訴人即上訴人羅傑（下稱羅傑）起訴主張：兩造為鄰居
    關係，陳鴻明之妻即訴外人王嘉蕊（下稱王嘉蕊）於民國10
    9年5月23日0時34分許，在新北市○○區○○路00號旁停車場遛
    狗，羅傑因不滿深夜狗叫影響社區居住安寧，循聲前往停車
    場要求王嘉蕊制止狗叫，而與王嘉蕊及陳鴻明發生口角爭執
    ，詎陳鴻明竟基於傷害之犯意，徒手毆打羅傑，嗣王嘉忍在
    屋內聽見門外有打鬧聲，隨即前往現場，亦基於傷害之犯意
    ，徒手毆打羅傑，致羅傑受有頭部外傷創傷性蜘蛛膜下腔出
    血、右額頭撕裂傷、雙側上肢及左側膝部擦傷、腦震盪症候
    群之傷害；羅傑因王嘉忍、陳鴻明共同不法侵害其身體權、
    健康權，而受有下列損失，茲分述如下：㈠醫療費用新臺幣
    （下同）18,356元：羅傑因上揭傷勢前往佛教慈濟醫療財團
    法人臺北慈濟醫院（下稱臺北慈濟醫院）住院並進行門診治
    療、於育豐中醫診所進行門診治療，於勁化傳統整復推拿師
    大店進行推拿治療，共計花費醫療費用18,356元。㈡看護費
    用7,500元：羅傑因王嘉忍、陳鴻明前揭共同傷害行為而受
    有上揭傷害，傷勢非輕，於109年5月23日至109年5月25日在
    臺北慈濟醫院住院治療3日期間需由家人進行全日照護，協
    助飲食起居，以每日2,500元為計算標準，請求住院3日期間
    看護費用7,500元（計算公式：2,500元×3＝7,500元）。㈢後
    續醫療用品、營養補充品費用19,178元：羅傑因受有上揭傷
    勢，出院後為能迅速恢復身體健康，購買相關後續醫療用品
    、營養補充品，共計花費19,178元。㈣工作損失5,454元：羅
    傑因傷住院治療，於於109年5月23日至109年5月25日住院期
    間無法工作，受有工作損失5,454元。㈤精神慰撫金100,000
    元：羅傑因王嘉忍、陳鴻明所為共同傷害行為，傷勢嚴重，
    肉體及精神均承重大精神痛苦，請求賠償精神慰撫金100,00
    0元，以資慰藉。綜上，羅傑共受有損害150,488元（計算公
    式：18,356元＋7,500元＋19,178元＋5,454元＋100,000元＝150,
    488元），爰依民法第184條第1項前段、第185條第1項之侵
    權行為損害賠償法律關係請求王嘉忍、陳鴻明連帶賠償150,
    488元及法定遲延利息等語。
二、王嘉忍、陳鴻明則均抗辯略以：羅傑於酒後在陳鴻明家後方
    之社區停車場大聲叫囂，陳鴻明因不滿羅傑先行前往他人住
    家附近恣意吼叫，態度囂張，嚴重影響他人居住安寧，因而
    與羅傑發生發生口角爭執，衝突中羅傑先以身體推頂陳鴻明
    ，再出手毆打陳鴻明，陳鴻明係出於自我防衛之意思而出手
    壓制陳鴻明，自無傷害羅傑之不法犯意，王嘉忍亦僅出手推
    開羅傑，防止羅傑所為主動攻擊，王嘉忍、陳鴻明所為均屬
    正當防衛，無庸負侵權行為損害賠償責任；又縱認王嘉忍、
    陳鴻明應負侵權行為損害賠償責任，羅傑所受傷勢並非重大
    ，不得請求賠償看護費用7,500元及工作損失5,454元，其請
    求精神慰撫金100,000元亦應予以酌減，又羅傑並未舉證證
    明其確有購買後續醫療用品、營養補充品，且上揭物品非具
    有醫療上之必要性，羅傑不得請求賠償該部分費用19,178元
    等語。
三、原審為兩造各一部勝訴、一部敗訴之判決，即判命王嘉忍、
    陳鴻明應連帶給付羅傑79,034元，及自109年12月3日起至清
    償日止，按年息5％計算之利息，駁回羅傑其餘請求。羅傑就
    其敗訴部分不服提起上訴，並聲明：㈠原判決不利羅傑部分
    廢棄。㈡上開廢棄部分，王嘉忍、陳鴻明應再連帶給付羅傑7
    1,454元，及自109年12月3日起至清償之日止，按週年利率5
    ％計算之利息；王嘉忍、陳鴻明均答辯聲明：上訴駁回。王
    嘉忍、陳鴻明上訴聲明：㈠原判決不利王嘉忍、陳鴻明部分
    廢棄。㈡上開廢棄部分，羅傑於第一審之訴駁回；羅傑則答
    辯聲明：上訴駁回。
四、兩造不爭執事實如下：（見本院卷第173至175頁）
　㈠兩造109年5月23日0時34分許，在新北市○○區○○路00號旁之停
    車場因細故發生口角，羅傑於雙方肢體衝突過程中受傷，經
    送往慈濟醫院急診，經醫師診斷受有頭部外傷創傷性蜘蛛膜
    下腔出血、右額頭撕裂傷、雙側上肢及左側膝部擦傷、腦震
    盪症候群之傷害（見原審卷第67頁）。
  ㈡王嘉忍、陳鴻明、羅傑經臺灣臺北地方檢察署檢察官偵查後
    ，均遭以涉犯刑法第277條第1項之傷害罪嫌，以臺灣臺北地
    方檢察署109年度偵字第21688號起訴書提起公訴，王嘉忍、
    陳鴻明、羅傑嗣後相互撤回傷害罪之刑事告訴，經本院刑事
    庭以109年度審訴字第1576號刑事判決公訴不受理。
  ㈢羅傑因受有上揭傷勢支付醫療費用18,356元。
  ㈣羅傑倘得請求賠償看護費，兩造同意以全日看護費2,500元為
    計算基準。
  ㈤羅傑倘得請求賠償工作損失，兩造同意以每月薪資4萬元作為
    計算基準。
五、茲就兩造之爭點及本院之判斷，分述如下：
　㈠按「因故意或過失，不法侵害他人之權利者，負損害賠償責
    任」、「數人共同不法侵害他人之權利者，連帶負損害賠償
    責任。不能知其中孰為加害人者亦同」，民法第184條第1項
    前段、第185條第1項定有明文。再按「依民法第一百八十四
    條第一項前段規定，侵權行為之成立，須行為人因故意過失
    不法侵害他人權利，亦即行為人須具備歸責性、違法性，並
    不法行為與損害間有因果關係，始能成立，且主張侵權行為
    損害賠償請求權之人，對於侵權行為之成立要件應負舉證責
    任」，最高法院100年度台上字第328號民事裁判可資參照。
    羅傑主張王嘉忍、陳鴻明於上揭時、地共同不法侵害其身體
    權、健康權，應依民法第184條第1項前段、第185條第1項負
    連帶損害賠償等情，為王嘉忍、陳鴻明所否認，依前揭說明
    ，本件自應由羅傑就王嘉忍、陳鴻明於上揭時、地共同不法
    侵害其身體權、健康權一節，負舉證責任，先予敘明。
　㈡承上，兩造就渠等109年5月23日0時34分許，在新北市○○區○○
    路00號旁之停車場因細故發生口角，羅傑於雙方肢體衝突過
    程中受傷，經送往慈濟醫院急診，經醫師診斷受有頭部外傷
    創傷性蜘蛛膜下腔出血、右額頭撕裂傷、雙側上肢及左側膝
    部擦傷、腦震盪症候群之傷害，王嘉忍、陳鴻明、羅傑經臺
    灣臺北地方檢察署檢察官偵查後，均遭以涉犯刑法第277條
    第1項之傷害罪嫌，以臺灣臺北地方檢察署109年度偵字第21
    688號起訴書提起公訴，王嘉忍、陳鴻明、羅傑嗣後相互撤
    回傷害罪之刑事告訴，經本院刑事庭以109年度審訴字第157
    6號刑事判決公訴不受理一節，均無爭執，勘信為真實。王
    嘉忍、陳鴻明雖抗辯稱渠二人所為均屬正當防衛，無庸負侵
    權行為損害賠償責任云云，然查：
　　⒈按「正當防衛，係對於現時不法之侵害，為防衛自己或他
      人之權利所為之行為而言。本件上訴人與許某互毆，既未
      能證明許某先行侵害，即無主張正當防衛之餘地」，有最
      高法院73年度台上字第4045號民事裁判可資參照；另按「
      按正當防衛必須對於現在不法之侵害，始足當之，侵害業
      已過去，或無從分別何方為不法侵害之互毆行為，均不得
      主張防衛權，而互毆係屬多數動作構成單純一罪，而互為
      攻擊之傷害行為，縱令一方先行出手，還擊之一方，在客
      觀上苟非單純對於現在不法之侵害為必要排除之反擊行為
      ，因其本即有傷害之犯意存在，自無主張防衛權之餘地」
      ，亦有最高法院96年度台上字第3526號刑事裁判足參。
　　⒉王嘉忍、陳鴻明雖抗辯稱渠二人所為均屬自當防衛云云，
      然遭羅傑否認。經查，證人即目擊衝突現場之羅傑配偶潘
      佩青於臺灣臺北地方檢察署109年度偵字第21688號109年8
      月24日檢察官訊問時具結證稱其看到羅傑時，有三個人圍
      著羅傑，感覺有一些推擠，旁邊有一個婦女牽著一條狗在
      叫囂，其趕緊回家跟公婆說羅傑和別人發生衝突，其和公
      公趕到現場時，有兩個人徒手打羅傑，打到車庫還在追打
      ，其中一個是王嘉忍，羅傑當時被打倒在地上，他腳、頭
      、面部都是血等情綦詳（見109年度偵字第21688號卷第13
      7頁），且潘佩青上揭證詞之真實性，復受刑事具結程序
      之擔保，應無甘冒偽證重刑處罰之危險，而故為迴護原告
      說詞之可能，況證人潘佩青於109年5月28日警詢中明確證
      稱其先生羅傑當晚身穿螢光色衣服出門，其打開家門看見
      有三人圍住身穿螢光色衣服男子，就跟其公公說羅傑好像
      跟人發生衝突，其跟公公一起衝出去，到現場時，看到有
      兩個人一直打羅傑，打到車庫裡，羅傑整個人倒在地上，
      還一直打，其擋在前面說不要打了才停止，當時羅傑已經
      流很多血，現場是兩個人徒手打羅傑等情（見109年度偵
      字第21688號卷第39、40頁），倘證人潘佩青非親眼目睹
      上揭傷害事件發生之始末，其於前揭偵查、警詢程序所為
      證述內容，衡情應無可能互核大致相符，況陳鴻明於109
      年8月24日檢察官訊問中亦自陳其確實有以肢體壓制羅傑
      ，王嘉忍出來後將其二人拉開，羅傑又想繞開王嘉忍過來
      毆打其，後來就變成王嘉忍與羅傑在扭打等情（見109年
      度偵字第21688號卷第131頁），綜上堪認，羅傑、王嘉忍
      、陳鴻明於上揭衝突過程中均有互為攻擊之傷害行為。
　　⒊再者，羅傑於雙方肢體衝突過程中受傷，經送往慈濟醫院
      急診，經醫師診斷受有頭部外傷創傷性蜘蛛膜下腔出血、
      右額頭撕裂傷、雙側上肢及左側膝部擦傷、腦震盪症候群
      之傷害，為兩造所不爭執，已如前述，足認羅傑所受傷勢
      並非輕微，倘王嘉忍、陳鴻明僅為防衛自身安全而出手壓
      制或推開羅傑，衡情應不致造成羅傑受有此等程度之傷勢
      ，是王嘉忍、陳鴻明抗辯其因受羅傑攻擊而自我防衛云云
      ，核與事實不符，要難採信。再者，觀諸臺灣臺北地方檢
      察署109年度偵字第21688號刑事案件全部卷證資料，並無
      何證據資料可資分辨係何人先為不法侵害行為，王嘉忍、
      陳鴻明迄本件言詞辯論終結亦未能提出任何證據證明係羅
      傑先對其二人為不法侵害行為，依前述說明，本件既屬無
      法辨別何方先行不法侵害之互毆行為，即無主張正當防衛
      之餘地，是王嘉忍、陳鴻明所辯並不足採信，可認王嘉忍
      、陳鴻明確有為上揭共同不法傷害行為，且其二人所為不
      法侵害行為與羅傑所受前揭傷勢，有相當因過果關係，則
      羅傑依民法第184條第1項前段、第185條第1項之共同侵權
      行為損害賠償法律關係，請求王嘉忍、陳鴻明負連帶損害
      賠償責任，應屬有據。
　㈢茲就羅傑請求賠償各該損害部分，分述如下：
　　⒈羅傑得請求賠償醫療費用18,356元。　　　
　　　兩造就羅傑因受有上揭傷勢支付醫療費用18,356元一節並
      無爭執，已如前述，從而羅傑依民法第193條第1項之規定
      ，請求賠償醫療費用18,356元，應屬有據。
    ⒉羅傑得請求賠償看護費用7,500元： 
　　　按「親屬間之看護，縱因出於親情而未支付該費用，然其
      所付出之勞力，顯非不能以金錢為評價，此種基於身分關
      係之恩惠，自不能加惠於加害人，而應比照一般看護情形
      ，認被害人受有相當看護費之損害，命加害人賠償，始符
      民法第193條第1項所定『增加生活上需要』之意旨」，有最
      高法院89年度台上字第1749號民事判決可資參照。經查，
      羅傑因頭部外傷創傷性蜘蛛膜下腔出血、右額頭撕裂傷、
      雙側上肢及左側膝部擦傷、腦震盪症候群等傷害於109年5
      月23日由急診住院於臺北慈濟醫院，於109年5月25日出院
      ，有兩造不爭執其真正之臺北慈濟醫院109年5月25日診斷
      證明書附卷可憑（見原審第85頁），爰審酌羅傑所受傷勢
      並非輕微，於上揭住院3日期間，其獨立行動能力暨生活
      自理能力確實有因傷致受有相當程度之影響，而需由其妻
      子進行照護之必要，是羅傑請求上揭住院3日期間之看護
      費用，應屬可採；又兩造同意以全日看護費2,500元為看
      護費用之計算基準，已如前述，是而，羅傑請求賠償看護
      費用7,500元（計算公式：2,500元×3日＝7,500元），應屬
      有據。
    ⒊羅傑不得請求賠償後續醫療用品、營養補充品費用19,178
      元。    
      羅傑雖提出後續醫療用品、營養補充品費用明細表（見原
      審第153至155頁），主張其為使身體能迅速恢復健康，額
      外花費19,178元購買後續醫療用品、營養補充品云云，然
      遭王嘉忍、陳鴻明否認，且查，單憑上揭後續醫療用品、
      營養補充品費用明細表僅有記載各項物品之品名、數量及
      價格（見原審第153至155頁），尚難據此認定羅傑確有花
      費19,178元購買上揭物品，況羅傑亦未提出任何證據證明
      所上揭明細表所載各項物品與其所受傷勢之休養回復有何
      醫療上之必要關連性，則其請求賠償後續醫療用品、營養
      補充品費用19,178元，即難准許。
    ⒋羅傑得請求賠償工作損失4,000元。
　　  承上，羅傑因傷於109年5月23日由急診住院於臺北慈濟醫
      院，於109年5月25日出院，其於住院3日期間顯無法工作
      ，自得請求賠償該3日之工作損失。又兩造同意以每月薪
      資4萬元作為計算工作損失基準，已如前述，則羅傑得請
      求賠償之工作損失為4,000元（計算公式：40,000元÷30日
      x3日＝4000元），逾此數額，即屬無據。
    ⒌羅傑得請求賠償精神慰撫金30,000元。  　　　
　　　①按「不法侵害他人之身體、健康、名譽、自由、信用、
        隱私、貞操，或不法侵害其他人格法益而情節重大者，
        被害人雖非財產上之損害，亦得請求賠償相當之金額。
        其名譽被侵害者，並得請求回復名譽之適當處分」，民
        法第195條第1項定有明文；再按「民法第一百九十五條
        所謂相當之金額，應斟酌加害人與被害人雙方之身分、
        資力與加害程度，及其他各種情形核定之」、「慰撫金
        是否相當，應以加害行為之加害程度及被害人所受痛苦
        ，斟酌加害人及被害人之身分、經濟地位等各種情形定
        之」，亦有最高法院47年台上字第1221號民事裁判、51
        年台上字第223號民事裁判足參。
　　　②承上，王嘉忍、陳鴻明共同不法侵害羅傑之身體權及健
        康權，致使羅傑受有相當程度之精神痛苦，自屬情節重
        大，羅傑依民法第195條第1項之規定，請求王嘉忍、陳
        鴻明賠償其所受非財產上之損害即精神慰撫金，自屬有
        據。本院審酌王嘉忍、陳鴻明所為共同傷害行為，對羅
        傑之身體權及健康權所造成傷害非輕，另考量本件傷害
        事件係兩造因細故引發口角衝突而導致，羅傑為二專畢
        業，現任職藥局，王嘉忍為高中畢業，從事鐵工，陳鴻
        明為國中畢業，從事搬運業，另參酌卷附兩造稅務電子
        閘門所得調件明細表、財產調件明細表記載兩造薪資、
        資產狀況等一切情狀，認羅傑請求賠償精神慰撫金100,
        000元，尚嫌過高，應以30,000元為適當，逾此部分之
        請求，則屬無據。　
    ⒍綜上，羅傑得請求賠償之金額為59,856元（計算公式：醫
      療費用18,356元＋看護費用7,500元＋工作損失4,000元＋精
      神慰撫金30,000元＝59,856元），逾此數額，即無理由。
  ㈣末按給付無確定期限者，債務人於債權人得請求給付時，經
    其催告而未為給付者，自受催告時起，負遲延責任；遲延之
    債務，以支付金錢為標的者，債權人得請求依法定利率計算
    之遲延利息；應付利息之債務，其利率未經約定，亦無法律
    可據者，週年利率為百分之五，民法第229條第2項前段、第
    233條第1項前段、第203條分別著有明文。經查，羅傑對於
    王嘉忍、陳鴻明之損害賠償請求權，係屬於未定給付期限之
    金錢債權，而王嘉忍、陳鴻明係於109年12月2日收受本件刑
    事附帶民事訴訟起訴狀繕本，有本件刑事附帶民事訴訟起訴
    狀上王嘉忍、陳鴻明簽署收受日期為憑（見審附民第4頁）
    ，揆諸前述規定，羅傑請求王嘉忍、陳鴻明給付自受催告時
    即刑事附帶民事訴訟起訴狀繕本合法送達之翌日即109年12
    月3日起至清償日止，按週年利率5％計算之利息，為有理由
    ，應予准許。
六、綜上所述，羅傑爰依民法第184條第1項前段、第185條第1項
    之侵權行為損害賠償法律關係，請求王嘉忍、陳鴻明連帶賠
    償59,856元，及自109年12月3日起至清償日止，按週年利率
    5％計算之利息，洵屬有據，應予准許；逾此部分之請求，為
    無理由，應予駁回。從而原審就超過上開應予准許部分，為
    王嘉忍、陳鴻明敗訴之判決，自有未洽，王嘉忍、陳鴻明上
    訴意旨指摘原判決此部分不當，求予廢棄改判，為有理由，
    爰由本院廢棄改判如主文第二項所示。至於上開應准許部分
    ，原審為王嘉忍、陳鴻明敗訴之判決，並無不合。王嘉忍、
    陳鴻明仍執陳詞，指摘原判決此部分不當，求予廢棄改判，
    為無理由，應駁回其上訴。至原審就羅傑請求超過上開應予
    准許部分，為羅傑敗訴之判決，並無不合，羅傑仍執陳詞，
    指摘原判決此部分不當，求予廢棄改判，為無理由，應駁回
    其上訴。
七、本件事證已臻明確，兩造其餘之攻擊或防禦方法及所用之證
    據，經本院斟酌後，認為均不足以影響本判決之結果，爰不
    逐一論列，併此敘明。
八、據上論結，本件上訴為一部有理由，一部無理由，依民事訴
    訟法第436條之1第3項、第450條、第449條第1項、第79條、
    第85條第2項，判決如主文。
中　　華　　民　　國　　111 　年　　3 　　月　　23　　日
               民事第四庭    審判長法  官  蔡政哲

                                   法  官  陳正昇

                                   法  官  李家慧
以上正本係照原本作成。
本判決不得上訴。　　　　　　　　　　　　　
中　　華　　民　　國　　111 　年　　3 　　月　　23　　日
                                   書記官  王怡茹